【裁判字號】    85,台上,2035
【裁判日期】    850426
【裁判案由】    貪污
【裁判全文】
最高法院刑事判決                              八十五年度台上字第二○三五號
    上 訴 人  甲○○  男
右上訴人因貪污等罪案件，不服台灣高等法院台南分院中華民國八十四年八月十七日
第二審判決（八十四年度上訴字第二三○號，起訴案號：台灣雲林地方法院檢察署八
十三年度偵字第一四三一號），提起上訴，本院判決如左：
    主  文
原判決關於甲○○部分撤銷，發回台灣高等法院台南分院。
    理  由
本件原判決認定上訴人甲○○自民國五十一年三月間起，任雲林縣斗六地政事務所股
長，辦理斗六、林內、莿桐、古坑等地區之土地登記及地籍管理等業務，至七十二年
升任該地政事務所主任，係依據法令從事公務之人員。其於六十七年八月廿二日，向
胞妹李秀容購買坐落雲林縣斗六市○○段社口小段（以下地號均同此地段）九二－六
二五號土地，及李秀容所有另二筆九二－一六二、九二－一六三號土地，均與劉國（
已於四十一年死亡）所有九二－三五八、九二－三六五號土地相隔，致未面臨計劃道
路，需合併劉國該二筆土地，始可沿計劃道路申請建造執照，竟基於圖利本人及李秀
容之犯意，於六十八、九年間，假借職務上之機會，將存放在該地政事務所之九二－
三五八、九二－三六五號土地登記簿上所有權人欄「劉國」二字予以塗銷，再蓋上「
國有」二字，變造所有權人為「國有」，足以生損害於劉國之繼承人劉有銘，及地政
機關對於地籍管理之正確性，再伺機取得該地之所有權。七十四年二月間，葉明杰、
林美蘭夫婦因買賣，以林美蘭名義登記取得九○－一二、九○－一四○、九○－一四
一、九○－一四二、九○－一四三號土地；同年一月間，楊鐵城、黃梅皆夫婦亦因買
賣，以黃梅皆名義登記取得九二－一九一號土地，亦皆與九二－三五八、九二－三六
五號土地相隔；同年二、三月間，楊鐵城、葉明杰欲在其等所買上開土地上興建店舖
出售，而至斗六地政事務所調閱土地登記簿時，獲悉九二－三五八、九二－三六五號
均為國有地，乃分別於同年二月廿六日及三月十五日，各以黃梅皆、林美蘭名義，向
雲林縣政府申請核發國有畸零空地合併使用證明書，俾利向國有財產局申購該二筆土
地，經該府先後於同年三月七日及三月二十三日核准發給證明書。因楊鐵城認申購國
有畸零地程序複雜，經李紗藺介紹向上訴人請教申購方法，上訴人表示願代為辦理申
購，另葉明杰申購畸零地，因事涉上訴人權益，上訴人亦表示願代為辦理申購，楊鐵
城、葉明杰旋分別持交黃梅皆、林美蘭之國民身分證、印章、國有畸零空地合併使用
證明書予上訴人，楊鐵城併交付申購書。上訴人見取得九二－三五八、九二－三六五
地號土地時機來臨，即基於圖利其本人、李秀容及圖利葉明杰、楊鐵城之概括犯意，
於同年四月初，以案外人楊國雄於同年四月六日，聲請抵繳被繼承人楊金成之遺產稅
收件字號「斗地登六字第一九八三號」，混充林美蘭買受國有九二－三六五號土地，
聲請土地移轉登記之「收件字號」；續於同年五月間，以案外人江勝雄於同年五月二
十八日，聲請土地所有權移轉登記收件字號「斗地登六字第二八八一號」，混充黃梅
皆買受國有九二－三五八號土地，聲請土地移轉登記之「收件字號」，各登載於該二
筆土地登記簿上，而將該二筆土地分別移轉登記予林美蘭、黃梅皆名下。嗣葉明杰、
林美蘭夫婦及楊鐵城、黃梅皆夫婦獲悉甲○○已辦妥申購，取得各該土地所有權，即
申請土地登記簿謄本，持以合併畸零地申請建造執照建屋。七十六年間，葉明杰夫婦
所興建之房屋基地，須分割移轉登記予買受人。乃向上訴人索取九二－三六五號土地
所有權狀憑辦時，上訴人告稱土地所有權狀遺失，葉明杰旋於同年八月十九日，以林
美蘭名義立具切結書，向斗六地政事務所申請補發，繼於同年十月間持補發之土地所
有權狀，申請分割出九二－三六五、九二－六七一、－六七二、－六七三、－六七四
、－六七五、－六七六等七筆土地，並於七十七年一月十四日，將九二－六七六號土
地移轉登記予上訴人。嗣上訴人於八十年一月間，調任雲林縣政府地政科專員，獲悉
斗六地政事務所主任李雨騫，於同年五月十日發函縣府就「劉國」名下九二－六地號
土地新舊謄本所載面積不一，且經分割輾轉易手，請縣府裁示如何更正及通知利害關
係人等情，恐事跡敗露，乃另行起意，於同年九月間，與姓名不詳之成年人，基於共
同犯罪意思之聯絡，由該不詳姓名者進入斗六地政事務所存放土地登記簿之倉庫，將
九二－三五八、九二－三六五號土地之所有權人欄「國有」二字塗銷，填上「劉國」
二字，及將移轉登記予林美蘭、黃梅皆之日期塗銷，分別改為六十五年四月七日及同
年八月二十一日，而予以變造，足以生損害於劉國之繼承人劉有銘，及地政機關對地
籍管理之正確性，並以該等實際上不存在之申請文件皆逾十五年，已銷燬無從調閱，
以掩飾犯行等情，因認第一審判決論處上訴人連續依據法令從事公務之人員，對於主
管之事務直接圖利罪刑，並依法宣告褫奪公權及減刑，又共同變造公文書罪刑，並予
以定執行刑，為無不合，予以維持，駁回上訴人在第二審之上訴，固非無見。惟查：
(一)證物應提示被告，令其辨認，如係文書而被告不解其意義者，應告以要旨，刑事訴
訟法第一百六十四條定有明文。原判決論處上訴人圖利罪刑，係以雲林縣斗六地政事
務所發函雲林縣政府請就坐落雲林縣斗六市○○段社口小段九二－六號土地面積不符
問題請示函影本及同段九二－三五八、九二－三六五地號土地登記簿謄本在卷可稽為
主要證據，惟原審於審判期日並未提示上開證物，令上訴人辨認，其所踐行之訴訟程
序已有未合。(二)原判決事實欄認定上訴人為辦理九二－三五八號、九二－三六五號二
筆土地，分別過戶予黃梅皆、林美蘭，本無「收件字號」，竟套用「斗地登六字第一
九八三號」及「斗地登六字第二八八一號」收件字號登記，復認定「斗地登六字第一
九八三號」收件字號，為楊國雄聲請抵銷遺產稅之收件案號；「斗地登六字第二八八
一號」係江勝雄聲請土地移轉登記之收件案號，然於理由內卻未說明其所憑及認定之
理由，亦有可議。(三)依原判決事實欄認定，上訴人於六十八、九年間，為圖利上訴人
及李秀容，將上開九二－三五八、九二－三六五號二筆土地登記簿上，其所有權人「
劉國」變造為「國有」，再伺機取得該等土地之所有權。迨七十四年間，楊鐵城、葉
明杰分別取得鄰地，欲申購上開二筆土地，上訴人認時機來臨，分別代辦申購，及將
上開土地分別移轉與黃梅皆、林美蘭，並經分割，輾轉將其中分割出之九二－六七六
地號土地，移轉登記與上訴人，此等事實之認定如果無訛，則上訴人究係基於概括之
犯意，數次反覆為之，而應論以連續犯﹖抑係基於單一之犯意，以單一之計劃，逐步
實施，即單純為一個犯罪行為之數個舉動，而應論以接續犯，尚有待查明。(四)原判決
事實欄又認定上訴人於六十八、九年間，將九二－三五八、九二－三六五號土地登記
簿上所有權人欄「劉國」二字予以塗銷，再蓋上「國有」二字，變造所有權人為「國
有」，足以生損害於劉國之繼承人劉有銘，及地政機關對於地籍管理之正確性，因認
此部分行為，犯有刑法第二百十一條之變造公文書罪，卻又認上訴人在八十年間，恐
變造之事跡敗露，另行起意，將上開二筆土地登記簿上所有權人「國有」二字塗抹，
改為「劉國」二字，即將變造後不實之內容改正，使之與原登記之內容相符，此項似
不足以生損害於任何人之行為，原判決亦論處上訴人變造公文書罪刑，其適用法則不
無可議。(五)上訴人迭次辯稱，九二－三五八、九二－三六五號二筆土地過戶登記，係
委託土地代書邱瑞坤辦理，而邱某執業代書，斗六地政事務所有其經辦之案件存檔可
查，自可調卷比對筆跡，此項證據，與上訴人是否成立犯罪不無關連，又非不能調查
，原審未予調查，難謂已盡職權調查之能事。(六)上訴人又辯稱：伊於七十四年間之前
，即在自己所有同段九二－六二五號土地上興建二層樓住家，當時即沿計劃道路界線
興建，面臨斗六市○○路，無需合併劉國所有九二－三六五號土地即可建屋，實無圖
利之動機，其事實真象如何，自應深入調查，期昭折服。以上或為上訴意旨所指摘，
或為本院得依職權調查之事項，應認原判決關於甲○○部分有撤銷發回更審之原因。
據上論結，應依刑事訴訟法第三百九十七條、第四百零一條，判決如主文。
中      華      民      國    八十五    年      四      月    二十六    日
                              最高法院刑事第二庭
                                  審判長法官  施  文  仁
                                        法官  陳  炳  煌
                                        法官  張  淳  淙
                                        法官  洪  文  章
                                        法官  羅  一  宇
      右正本證明與原本無異
                                              書  記  官
中      華      民      國    八十五    年      四      月     三十     日
                                                                        Ｔ


司法院資訊處製作；財團法人民間司法改革基金會備份。
